ACORDAO-COMPLETO-2505647

ACÓRDÃO 811/2022 ATA 3/2022 - PRIMEIRA CÂMARA

VISTOS, relatados e discutidos estes autos de Tomada de Contas Especial instaurada pelo Fundo Nacional de Desenvolvimento da Educação (FNDE) , em desfavor do Sr. Leonardo Barroso Coutinho, Prefeito Municipal de Caxias/MA na gestão 2013-2016, em razão da omissão no dever de prestar contas dos recursos recebidos por força do Programa Nacional de Inclusão de Jovens (Projovem Urbano) , no exercício de 2014,
ACORDAM os Ministros do Tribunal de Contas da União, reunidos em sessão da Primeira Câmara, ante as razões expostas pelo Relator, em:
9.1. rejeitar as razões de justificativa apresentadas pelo Sr. Leonardo Barroso Coutinho (CPF XXX.726.853-XX) , Prefeito Municipal de Caxias/MA na gestão 2013-2016;
9.2. julgar irregulares, nos termos dos arts. 1º, inciso I, 16, inciso III, alínea "b", da Lei 8.443/1992, c/c o art. 23, inciso III, da mesma Lei, e nos arts. 1º, inciso I, 209, inciso II, e 214, inciso III, do Regimento Interno, as contas do Sr. Leonardo Barroso Coutinho (CPF XXX.726.853-XX) , Prefeito Municipal de Caxias/MA na gestão 2013-2016;
9.3. aplicar ao Sr. Leonardo Barroso Coutinho (CPF XXX.726.853-XX) , Prefeito Municipal de Caxias/MA na gestão 2013-2016, a multa prevista no art. 58, inciso I, da Lei 8.443/1992, no valor de R$ 10.000,00 (dez mil reais) , fixando-lhe o prazo de quinze dias, a contar da notificação, para comprovar perante o Tribunal (art. 214, inciso III, alínea "a", do Regimento Interno) , o recolhimento da dívida aos cofres do Tesouro Nacional, atualizada monetariamente desde a data deste Acórdão até a do efetivo recolhimento, se for paga após o vencimento, na forma da legislação em vigor;
9.4. autorizar, desde logo, nos termos do art. 28, inciso II, da Lei 8.443/1992, a cobrança judicial da dívida, caso não atendida a notificação;
9.5. encaminhar cópia deste Acórdão à Procuradoria da República no Estado do Maranhão, nos termos do art. 12, inciso IV, da Lei 8.443/1992, c/c o § 7º, in fine, do art. 209 do Regimento Interno do TCU, para adoção das medidas que entender cabíveis; e
9.6. dar ciência desta deliberação ao Fundo Nacional de Desenvolvimento da Educação (FNDE) e ao responsável.

Tomada de Contas Especial instaurada pelo Fundo Nacional de Desenvolvimento da Educação (FNDE), em desfavor do gestor do Município de Caxias/MA (gestão 2013-2016), em razão da omissão no dever de prestar contas dos recursos recebidos por força do Programa Nacional de Inclusão de Jovens (Projovem Urbano), no exercício de 2014.

Primeira Câmara

Prefeitura Municipal de Caxias - MA.

3. Interessados/Responsáveis:
3.1. Interessado: Fundo Nacional de Desenvolvimento da Educação (00.378.257/0001-81).
3.2. Responsável: Leonardo Barroso Coutinho (XXX.726.853-XX).

13.1. Ministros presentes: Walton Alencar Rodrigues (Presidente), Benjamin Zymler, Vital do Rêgo e Jorge Oliveira.
13.2. Ministros-Substitutos presentes: Augusto Sherman Cavalcanti (Relator) e Weder de Oliveira.

AUGUSTO SHERMAN

Adoto, como relatório, excerto da instrução vazada à peça 60 destes autos, anuída pelo corpo diretivo da Secretaria de Controle Externo de Tomada de Contas Especial (SecexTCE) (peças 61 e 62) , e, em quota singela, pelo MP/TCU (peça 63) :
"INTRODUÇÃO
Cuidam os autos de tomada de contas especial instaurada pelo Fundo Nacional de Desenvolvimento da Educação (FNDE) , em desfavor do Sr. Leonardo Barroso Coutinho, prefeito municipal de Caxias/MA na gestão 2013-2016, em razão da omissão no dever de prestar contas dos recursos recebidos por força do Programa Nacional de Inclusão de Jovens (Projovem Urbano) , no exercício de 2014.
HISTÓRICO
Em 19/4/2018, com fundamento na IN/TCU 71/2012, alterada pela IN/TCU 76/2016 e DN/TCU 155/2016, o dirigente do Fundo Nacional de Desenvolvimento da Educação autorizou a instauração da tomada de contas especial. O processo foi registrado no sistema e-TCE sob o número 859/2018.
Os recursos repassados pelo FNDE ao município de Caxias/MA, no âmbito do Projovem Urbano, exercício 2014, totalizaram R$ 270.110,00 (peça 3) . 
O fundamento para a instauração da tomada de contas especial, conforme consignado no sistema e-TCE, foi a constatação da seguinte irregularidade pelo instaurador: 
Omissão no dever legal de prestar contas do Projovem Urbano/2014.
O responsável foi devidamente comunicado e, diante da ausência de justificativas suficientes para elidir as irregularidades e da não devolução dos recursos, instaurou-se a tomada de contas especial.
	No relatório (peça 15) , o tomador de contas concluiu que o prejuízo importaria no valor original de R$ 270.110,00, imputando-se a responsabilidade ao Sr. Leonardo Barroso Coutinho, prefeito municipal de Caxias/MA (gestão 2013-2016) .
	Em 28/9/2018, a Controladoria-Geral da União emitiu o relatório de auditoria (peça 16) , em concordância com o relatório do tomador de contas. O certificado de auditoria e o parecer do dirigente do órgão de controle interno também concluíram pela irregularidade das presentes contas (peças 17 e 18) .
	Em 24/10/2018, o ministro responsável pela área atestou haver tomado conhecimento das conclusões contidas no relatório e certificado de auditoria, bem como do parecer conclusivo do dirigente do órgão de controle interno manifestando-se pela irregularidade das contas e determinou o encaminhamento do processo ao Tribunal de Contas da União (peça 19) .
Em intervenção inicial nos autos, esta unidade técnica, em pareceres uníssonos (peças 21-23) , após atestar a presença no processo dos pressupostos de constituição e de procedibilidade previstos nas normas legais e regimentais, bem como na Instrução Normativa TCU 71/2012, com a redação dada pela Instrução Normativa TCU 76/2016, constatou que o Sr. Leonardo Barroso Coutinho era a pessoa responsável pela gestão e execução dos recursos federais recebidos por força do Programa Nacional de Inclusão de Jovens (Projovem Urbano) , no exercício de 2014, bem como pela apresentação da correspondente prestação de contas, pois o prazo final para cumprimento desta obrigação expirou em 2/12/2016, ainda em sua gestão. Além disso, foi-lhe dada oportunidade de apresentar defesa ainda na fase interna, em obediência aos princípios constitucionais que asseguram o direito ao contraditório e à ampla defesa (art. 5º, inciso LV, da Constituição Federal) . Ademais, o responsável não recolheu o montante devido aos cofres do Fundo Nacional de Desenvolvimento da Educação, razão pela qual se entendeu que sua responsabilidade deveria ser mantida.
Assim, foram realizadas a citação e a audiência do responsável (peça 25) , a partir de delegação de competência do Relator, Ministro Augusto Sherman, nos termos da portaria ASC 7, de 19/8/2011, como segue:
a) realizar a citação, com fundamento nos arts. 10, § 1º, e 12, incisos I e II, da Lei 8.443/1992 c/c o art. 202, incisos I e II, do RI/TCU, para que, no prazo de quinze dias, o responsável abaixo indicado, em decorrência da condutas praticada, apresente alegações de defesa e/ou recolha, aos cofres especificados, as quantias abaixo indicadas, atualizadas monetariamente a partir das respectivas datas até o efetivo recolhimento, abatendo-se na oportunidade a quantia eventualmente ressarcida, na forma da legislação em vigor, que geraram as irregularidades demonstradas a seguir:
Responsável: Leonardo Barroso Coutinho (CPF XXX.726.853-XX) , prefeito municipal de Caxias/MA na gestão 2013-2016.
Irregularidade: não comprovação da boa e regular aplicação dos recursos federais repassados ao município.
Descrição da irregularidade: não comprovação da boa e regular aplicação dos recursos federais repassados ao município de Caxias/MA, em face da omissão no dever de prestar contas dos valores transferidos, no âmbito do Projovem Urbano, no exercício de 2014, cujo prazo expirou em 2/12/2016.
Evidências da irregularidade: Parecer financeiro (peça 8) ; Relatório de TCE (peça 15) .
Normas infringidas: art. 37, caput, c/c o art. 70, parágrafo único, da Constituição da República Federativa do Brasil; art. 93 do Decreto-lei 200/1967; art. 66 do Decreto 93.872/1986; art. 23 da Resolução CD/FNDE 8, de 16/4/2014.
Cofre credor: Fundo Nacional de Desenvolvimento da Educação.
Quantificação do dano:
	Data de ocorrência
	Valor histórico (R$) 
	Identificador da parcela

	30/12/2013
	42.000,00
	D1

	30/5/2014
	168.210,00
	D2

	30/5/2014
	18.900,00
	D3

	23/9/2014
	41.000,00
	D4

Valor atualizado do débito (sem juros) em 16/11/2018: R$ 352.769,71
Conduta: não demonstrar a boa e regular aplicação dos recursos federais recebidos à conta do Pnae/2011, em face da omissão na prestação de contas, cujo prazo expirou em 30/4/2011.
Nexo de causalidade: a conduta descrita impediu o estabelecimento do nexo causal entre as possíveis despesas efetuadas com os recursos recebidos, no âmbito do Projovem Urbano, no exercício de 2014, em afronta aos seguintes normativos: art. 37, caput, c/c o art. 70, parágrafo único, da Constituição da República Federativa do Brasil; art. 93 do Decreto-lei 200/1967; art. 66 do Decreto 93.872/1986; art. 23 da Resolução CD/FNDE 8, de 16/4/2014.
Culpabilidade: não há excludentes de ilicitude, de culpabilidade e de punibilidade; é razoável supor que o responsável tinha consciência da ilicitude de sua conduta; era exigível conduta diversa da praticada, qual seja, desincumbir-se do seu dever por meio da apresentação da prestação de contas no prazo e forma devidos.
 (...) 
d) realizar a audiência do responsável abaixo indicado, com fundamento nos arts. 10, § 1º, e 12, incisos I e III, da Lei 8.443/1992, c/c o art. 202, incisos I e III, do RI/TCU, para que, no prazo de quinze dias, apresente razões de justificativa quanto à conduta praticada que gerou a irregularidade demonstrada a seguir:
Responsável: Leonardo Barroso Coutinho (CPF XXX.726.853-XX) , prefeito municipal de Caxias/MA na gestão 2013-2016.
Irregularidade: não cumprimento do prazo para apresentação de prestação de contas pelo gestor dos recursos.
Descrição da irregularidade: não cumprimento do prazo originalmente estipulado para prestação de contas do Projovem Urbano/2014.
Normas infringidas: art. 37, caput, c/c o art. 70, parágrafo único, da Constituição da República Federativa do Brasil; art. 93 do Decreto-lei 200/1967; art. 66 do Decreto 93.872/1986; Resolução CD/FNDE 8, de 16/4/2014.
Conduta: descumprir o prazo originalmente estipulado para prestação de contas dos recursos federais recebidos à conta do Projovem Urbano/2014, cujo prazo expirou em 2/12/2016.
Nexo de causalidade: a conduta descrita impediu o estabelecimento do nexo causal entre as possíveis despesas efetuadas com os recursos recebidos, no âmbito do Projovem Urbano, no exercício de 2014, em afronta aos seguintes normativos: art. 37, caput, c/c o art. 70, parágrafo único, da Constituição da República Federativa do Brasil; art. 93 do Decreto-lei 200/1967; art. 66 do Decreto 93.872/1986; art. 23 da Resolução CD/FNDE 8, de 16/4/2014.
Culpabilidade: não há excludentes de ilicitude, de culpabilidade e de punibilidade; é razoável supor que o responsável tinha consciência da ilicitude de sua conduta; era exigível conduta diversa da praticada, qual seja, desincumbir-se do seu dever por meio da apresentação da prestação de contas no prazo e forma devidos.	
O responsável, por meio de advogado devidamente constituído (peça 27) , apresentou defesa (peças 31-32) , informando que a prestação de contas fora apresentada ao FNDE em 16/2/2019 (peça 32, p. 3) , o que foi corroborado pela autarquia em ofício encaminhado a este Tribunal (peça 33) .
Ante a constatação da apresentação intempestiva da prestação de contas do referido programa, realizou-se diligência ao FNDE, por meio do Ofício 40462/2020-TCU/Seproc (peça 38) , requerendo o envio, no prazo de trinta dias, de cópia de nota técnica a ser expedida em face da documentação intempestiva apresentada a título de prestação de contas.
O FNDE tomou ciência da comunicação em 3/9/2020 (peça 39) , enviando em resposta o Ofício 25531/2020/Diade/Cgapc/Difin-FNDE, de 5/10/2020 (peça 40) , como também as Notas Técnicas 107/2020/COEJA/DPD/SEB/SEB (peça 41) e 2035110/2020/DAESP/COPRA/CGAPC/DIFIN (peça 43) .	
14.	De acordo com a Resolução CD/FNDE 8/2014, art. 4º, inciso XII, cabe à Secretaria de Educação Continuada, Alfabetização, Diversidade e Inclusão (Secadi/MEC) analisar as prestações de contas apresentadas pelos EEx ao FNDE do ponto de vista da consecução das metas físicas e da adequação das ações desenvolvidas, emitindo parecer conclusivo sobre sua aprovação ou rejeição no Sistema de Gestão da Prestação de Contas do FNDE (SiGPC) - Contas Online.
15.	Considerando a nova estrutura do Ministério da Educação, nos termos do Decreto 10.195/2019, as atribuições da Política de Educação de Jovens e Adultos, inclusive do Programa Projovem, coordenadas anteriormente pela Secretaria de Educação Continuada, Alfabetização, Diversidade e Inclusão (Secadi/MEC) , passam à Secretaria de Educação Básica (SEB/MEC) , por meio da Diretoria de Políticas e Diretrizes da Educação Básica (DPD) e sua Coordenação-Geral de Educação de Jovens e Adultos. Dessa forma, essa coordenação e diretoria passam a ter a atribuição de emissão dos pareceres de cumprimento de objeto do Programa.
16.	Assim, a referida Coordenação-Geral de Educação de Jovens e Adultos emitiu a Nota Técnica 107/2020/COEJA/DPD/SEB/SEB (peça 41) , manifestando-se pela aprovação do cumprimento do objeto do Projovem Urbano no município de Caxias/MA, uma vez que ficou comprovada uma frequência de 55,16% dos estudantes, sendo que o mínimo exigido para aprovação era de 45%.
17.	De acordo com a Resolução CD/FNDE 8/2014, art. 5º, inciso V, cabe ao FNDE efetuar a análise financeira da prestação de contas, sobre a qual a autarquia emitiu a Nota Técnica 2035110/2020/DAESP/COPRA/CGAPC/DIFIN (peça 43) , manifestando-se pela insuficiência da documentação apresentada, uma vez que constam no extrato bancário da conta específica do programa (Banco 001, Agência 0124-4, Conta Corrente 43747-6) pagamentos que não foram declarados no demonstrativo da receita e da despesa, não sendo possível estabelecer o nexo da execução financeira nem atestar a boa e regular aplicação dos recursos no objeto do programa.
18.	O débito após a apresentação da prestação de contas, portanto, não corresponderia à totalidade dos valores repassados, mas apenas aos pagamentos que não foram declarados no demonstrativo da receita e da despesa, como segue:
	Data
	Valor (R$) 

	31/1/2014
	13.251,09

	27/2/2014
	13.316,56

	31/3/2014
	13.500,48

	29/4/2014
	13.226,56

	28/5/2014
	13.315,90

	3/7/2014
	13.780,00

	31/7/2014
	13.687,36

	16/9/2014
	13.687,36

	24/9/2014
	800,00

	2/10/2014
	580,55

	Total
	109.145,86

19.	É possível observar no extrato bancário (peça 47) que, dos R$ 109.145,86 não declarados no demonstrativo da receita e da despesa, R$ 94.077,95 foram transferidos para outras contas de titularidade da prefeitura (Banco do Brasil, Agência Bancária 0124, Conta Corrente 1246-7 e Conta Corrente 5848-3) .
20.	Ressalte-se que, conforme jurisprudência deste Tribunal, o desvio de recursos não referenciado em prova cabal de proveito para o município resulta em responsabilização unicamente do gestor, como segue:
A transferência de recursos da conta específica do convênio para conta bancária de titularidade da prefeitura não é suficiente para demonstrar que o município ou a coletividade se beneficiaram dos recursos federais repassados, e, consequentemente, para ensejar a responsabilidade do ente federado convenente pela não aplicação dos recursos na finalidade pactuada, nos termos da DN-TCU 57/2004.
Acórdão 2363/2018-TCU-Segunda Câmara | Relator Marcos Bemquerer
 A transferência de recursos da conta específica do convênio para conta bancária de titularidade da prefeitura não é suficiente para demonstrar que o município ou a coletividade se beneficiaram dos recursos federais repassados, e, consequentemente, para ensejar a responsabilidade do ente federado convenente pela não aplicação dos recursos na finalidade pactuada.
Acórdão 12126/2018-TCU-Segunda Câmara | Relator Aroldo Cedraz
A transferência de recursos de convênio de conta específica para outra conta do município impede a perfeita aferição do nexo de causalidade entre as despesas declaradas e os recursos federais voluntariamente transferidos ao ente.
Acórdão 344/2015-TCU-Plenário | Relator Walton Alencar Rodrigues
21.	Tendo em vista a redução do valor do débito sugerida pelo FNDE, bem como a constatação de pagamentos no extrato bancário que não foram declarados no demonstrativo da receita e da despesa (elemento novo nos autos) , a instrução anterior (peça 48) propôs a realização de nova citação do Sr. Leonardo Barroso Coutinho, para que o responsável apresentasse alegações de defesa pelas irregularidades apontadas ou recolhesse o débito a ele ora imputado.
22.	Assim, foi realizada a citação do responsável (peça 52) , a partir de delegação de competência do Relator, Ministro Augusto Sherman, nos termos da portaria ASC 7, de 19/8/2011, como segue:
a) realizar a citação, com fundamento nos arts. 10, § 1º, e 12, incisos I e II, da Lei 8.443/1992, c/c o art. 202, incisos I e II, do RI/TCU, para que, no prazo de quinze dias, o responsável abaixo indicado, em decorrência das condutas praticadas, apresente alegações de defesa e/ou recolha, ao cofre especificado, as quantias abaixo indicadas, atualizadas monetariamente a partir das respectivas datas até o efetivo recolhimento, abatendo-se, na oportunidade, a quantia eventualmente ressarcida, na forma da legislação em vigor, que geraram as irregularidades demonstradas a seguir:
Responsável: Leonardo Barroso Coutinho (CPF XXX.726.853-XX) , prefeito municipal de Caxias/MA na gestão 2013-2016, na condição de gestor dos recursos do Programa Nacional de Inclusão de Jovens (Projovem Urbano) , exercício de 2014.
Irregularidade: não comprovação da boa e regular aplicação dos recursos federais repassados ao município de Caxias/MA, no âmbito do Programa Nacional de Inclusão de Jovens (Projovem Urbano) , exercício de 2014, em decorrência de transferências da conta específica do programa que não foram declaradas no demonstrativo da receita e da despesa, sendo que, dos R$ 109.145,86 não declarados no referido demonstrativo, R$ 94.077,95 foram transferidos para outras contas de titularidade da prefeitura (Banco do Brasil, Agência Bancária 0124, Conta Corrente 1246-7 e Conta Corrente 5848-3) .
Evidências: demonstrativo da receita e da despesa (peça 33, p. 7-21) , Nota Técnica 2035110/2020/DAESP/COPRA/CGAPC/DIFIN (peça 43) e extrato bancário (peça 47) .
Normas infringidas: art. 37, caput, c/c o art. 70, parágrafo único, da Constituição da República Federativa do Brasil; art. 93 do Decreto-lei 200/1967; art. 66 do Decreto 93.872/1986; art. 10 da Resolução CD/FNDE 8/2014.
Cofre credor: Fundo Nacional de Desenvolvimento da Educação.
	Data
	Valor (R$) 

	31/1/2014
	13.251,09

	27/2/2014
	13.316,56

	31/3/2014
	13.500,48

	29/4/2014
	13.226,56

	28/5/2014
	13.315,90

	3/7/2014
	13.780,00

	31/7/2014
	13.687,36

	16/9/2014
	13.687,36

	24/9/2014
	800,00

	2/10/2014
	580,55

	Total
	109.145,86

Valor atualizado do débito (sem juros) em 15/02/2022: R$ 157.202,55.
Conduta: não demonstrar a boa e regular aplicação dos recursos federais recebidos pelo município de Caxias/MA, à conta do Programa Nacional de Inclusão de Jovens (Projovem Urbano) , exercício de 2014, em decorrência de transferências da conta específica do programa que não foram declaradas no demonstrativo da receita e da despesa, sendo que, dos R$ 109.145,86 não declarados no referido demonstrativo, R$ 94.077,95 foram transferidos para outras contas de titularidade da prefeitura (Banco do Brasil, Agência Bancária 0124, Conta Corrente 1246-7 e Conta Corrente 5848-3) .
Nexo de causalidade: a conduta descrita impediu o estabelecimento do nexo causal entre as possíveis despesas efetuadas e os recursos recebidos, no âmbito do Programa Nacional de Inclusão de Jovens (Projovem Urbano) .
Culpabilidade: não há excludentes de ilicitude, de culpabilidade e de punibilidade; é razoável supor que o responsável tinha consciência da ilicitude de sua conduta; era exigível conduta diversa da praticada.
ANÁLISE DOS PRESSUPOSTOS DE PROCEDIBILIDADE DA IN/TCU 71/2012
Prejuízo ao Contraditório e Ampla Defesa
23.	Verifica-se que não houve o transcurso de mais de dez anos desde o fato gerador sem que tenha havido a notificação do responsável pela autoridade administrativa federal competente (art. 6º, inciso II, c/c art. 19 da IN/TCU 71/2012, modificada pela IN/TCU 76/2016) , uma vez que o fato gerador ocorreu em 3/12/2016, haja vista que o vencimento do prazo para prestação de contas deu-se em 2/12/2016, e o responsável foi notificado sobre as irregularidades por meio do ofício acostado à peça 6, recebido em 27/12/2016, conforme AR (peça 7) .
24.	Verifica-se, ainda, que o valor atualizado do débito apurado (sem juros) em 1/1/2017 é de R$ 330.085,59, portanto superior ao limite mínimo de R$ 100.000,00, na forma estabelecida conforme os arts. 6º, inciso I, e 19 da IN/TCU 71/2012, modificada pela IN/TCU 76/2016.
25.	A tomada de contas especial está, assim, devidamente constituída e em condição de ser instruída.
26.	Em atendimento ao item 9.4, do Acórdão 1772/2017-TCU-Plenário (Relator MinistroSubstituto Augusto Sherman Cavalcanti) , foi efetuada pesquisa no sistema processual do TCU, e não foram encontradas tomadas de contas especiais em tramitação com débitos imputáveis aa responsável com valores inferiores ao fixado no art. 6º, inciso I, da Instrução Normativa TCU 71/2012.
CONCLUSÃO
27.	Tendo sido citado por meio do ofício de peça 52, recebido de acordo com AR de peça 53, o responsável apresentou defesa às peças 54-58.
Defesa
28.	Preliminarmente informa que o Ministério da Educação atestou o cumprimento do objeto do Projovem Urbano/2014 no município de Caxias/MA, tendo seus objetivos sido plenamente atingidos e os recursos sido efetivamente aplicados nos fins do programa, uma vez que foram despendidos com pagamento de INSS e diárias decorrentes da contratação de professores.
29.	Argumenta que as ordens bancárias da conta do Projovem Urbano para outra conta de titularidade do município de Caxias/MA ocorreram para que o pagamento de INSS e diárias relativos à contratação de professores fosse realizado.
30.	Afirma, ainda, que não deveria ser aplicada multa em decorrência da omissão inicial, já que, apesar de, devido à indisponibilidade do SiGPC, ter sido impossibilitado de prestar contas no prazo estabelecido, disponibilizou a documentação necessária ao seu sucessor quando deixou o cargo de prefeito municipal.
Análise
31.	De fato, o Ministério da Educação atestou o cumprimento do objeto do Projovem Urbano/2014 no município de Caxias/MA, porém não era possível saber a destinação dos recursos que haviam sido transferidos para outras contas de titularidade da prefeitura, razão pela qual foi realizada uma segunda citação do responsável.
32.	Nesse caso, cumpre salientar que a movimentação dos recursos deve se dar exclusivamente por meio da conta específica aberta pelo FNDE, possibilitando a identificação dos beneficiários dos pagamentos realizados, conforme determina o art. 10 da Resolução CD/FNDE 8/2014. Cabe, contudo, analisar a documentação apresentada pelo responsável, a fim de observar a possível comprovação do nexo de causalidade entre os recursos repassados e as despesas realizadas.
33.	Por esse motivo, será apresentada abaixo uma lista da documentação trazida aos autos pelo responsável, no que diz respeito às despesas inicialmente impugnadas:
a) peça 55: comprovando a regularidade da despesa no valor de R$ 800,00, realizada em 14/9/2014, conforme descrito a seguir: documentação referente à concessão de quatro diárias à Sra. Lucienne Soares Lima, no valor de R$ 800,00, referentes aos dias 24 a 27/9/2014, como segue: Nota de Empenho 002/1363 (peça 55, p. 15) ; Ordem de Pagamento 03217 (peça 55, p. 16) ; OB140001173, no valor de R$ 800,00, datada de 24/9/2014 (peça 55, p. 17 e 22) ; Portaria 0860/2014 (peça 55, p. 18) ; Ofício 1861/2014-GAB/SEMEDUG (peça 55, p. 19-20) ; documentação referente ao evento (peça 55, p. 21) ;
b) peça 56: comprovando a regularidade da despesa no valor de R$ 580,55, realizada em 2/10/2014, conforme descrito a seguir: documentação referente ao empréstimo consignado efetuado pelos contratados do Projovem Urbano, junto ao Banco do Brasil, relativo ao mês de setembro de 2014, no valor de R$ 580,55, como segue: Ordem de Pagamento 03038 (peça 56, p. 3) ; OB140001299, no valor de R$ 580,55, datada de 2/10/2014 (peça 56, p. 4) ; Ofício 942/2014/INT/CONSIG/SEMAD/PMC (peça 56, p. 5 e 7) ; relação de descontos consignados na folha de pagamento dos contratados (peça 56, p. 6 e 8) ;
	c) peça 57: comprovando a regularidade das despesas elencadas nos oito primeiros itens da tabela do item 18 desta instrução, totalizando 107.765,31, conforme descrito a seguir: documentação referente ao pagamento de INSS dos contratados do Projovem Urbano, como segue: Ofício 0401/14 - GAB / SEMEDUC (peça 57, p. 2) ; OB140000114, no valor de R$ 13.251,09, datada de 31/1/2014 (peça 57, p. 3) ; GPS no valor de R$ 13.251,09, competência 01/2014 (peça 57, p. 4) ; GPS no valor de R$ 13.316,56, competência 02/2014 (peça 57, p. 5) , OB140000236, no valor de R$ 13.316,56, datada de 27/2/2014 (peça 57, p. 6) ; GPS no valor de R$ 13.500,48, competência 03/2014 (peça 57, p. 7) ; OB140000256, no valor de R$ 13.500,48, datada de 31/3/2014 (peça 57, p. 8) ; GPS no valor de R$ 13.226,56, competência 04/2014 (peça 57, p. 9) ; OB140000375, no valor de R$ 13.226,56, datada de 29/4/2014 (peça 57, p. 10) ; GPS no valor de R$ 13.315,90, competência 05/2014 (peça 57, p. 11) ; OB140000525, no valor de R$ 13.315,90, datada de 28/5/2014 (peça 57, p. 12) ; GPS no valor de R$ 13.780,00, competência 06/2014 (peça 57, p. 13) ; OB140000678, no valor de R$ 13.780,00, datada de 3/7/2014 (peça 57, p. 14) ; GPS no valor de R$ 13.687,36, competência 07/2014 (peça 57, p. 16) ; OB140000793, no valor de R$ 13.687,36, datada de 31/7/2014 (peça 57, p. 17) ; GPS no valor de R$ 13.687,36, competência 08/2014 (peça 57, p. 18) ; OB140001074, no valor de R$ 13.687,36, datada de 9/9/2014 (peça 57, p. 19) ; OB140001122, no valor de R$ 13.687,36, datada de 16/9/2014 (peça 57, p. 21) ; Nota de Empenho 001/1313 (peça 57, p. 23) ; Ordem de Pagamento 03036 (peça 57, p. 24) ; GPS no valor de R$ 13.421,56, competência 09/2014 (peça 57, p. 25) ; relação da contribuição previdenciária, 09/2014 (peça 57, p. 26) ; Ordem de Pagamento 03037 (peça 57, p. 28) ; Nota de Empenho 002/1462 (peça 57, p. 30) ; Ordem de Pagamento 03443 (peça 57, p. 31) ; relação da contribuição previdenciária 10/2014 (peça 57, p. 32) ; GPS no valor de R$ 13.687,36, competência 10/2014; Ordem de Pagamento 03444 (peça 57, p. 35) ; Nota de Empenho 003/1876 (peça 57, p. 38) ; relação da contribuição previdenciária 11/2014 (peça 57, p. 39) ; GPS no valor de R$ 13.687,36, competência 11/2014 (peça 57, p. 40) ; Ordem de Pagamento 00757 (peça 57, p. 43) ; Ordem de Pagamento 00756 (peça 57, p. 45) ; OB150000211, no valor de R$ 13.687,36, datada de 25/2/2015 (peça 57, p. 46) ; GPS no valor de R$ 13.687,36, competência 12/2014 (peça 57, p. 47) ;
d) peça 58: documentação complementar - folhas de pagamento (documentação referente aos meses de janeiro a dezembro de 2014) .
34.	Nota-se que a documentação apresentada pelo responsável demonstra a boa e regular aplicação dos recursos do Projovem Urbano/2014, uma vez que, apesar de os recursos haverem sido transferidos para outras contas de titularidade da prefeitura (Banco do Brasil, Agência Bancária 0124, Conta Corrente 1246-7 e Conta Corrente 5848-3) , as ordens bancárias, em conjunto com os demais documentos apresentados, comprovam que os recursos transferidos para essas contas foram utilizados no pagamento do INSS dos contratados do programa, em conformidade com o art. 12 da Resolução CD/FNDE 8/2014.
35.	Não subsiste, portanto, débito imputável ao responsável. Contudo, deve-se analisar a possibilidade de aplicação de multa em decorrência do não cumprimento do prazo para apresentação da prestação de contas, uma vez que a alegada indisponibilidade do SiGPC não exime o ex-gestor de sua responsabilidade, pois transcorreram mais de dois anos entre o prazo estipulado e a citação, período em que o responsável, ainda que não fosse mais prefeito do município, poderia ter apresentado a referida documentação ao FNDE.
36.	Ressalte-se que o responsável foi notificado da omissão pelo FNDE em 27/12/2016 (peça 7, p. 1) , mas, conforme item 10 do Relatório de TCE 173/2018 - DIREC/COTCE/CGAPC/DIFIN-FNDE/MEC (peça 15, p. 3) , não apresentou nenhuma justificativa à autarquia, permanecendo silente até a citação por parte deste Tribunal.
37.	O disciplinamento vigente no RITCU (Regimento Interno do TCU, Resolução TCU 155/2002) determina o julgamento das contas como irregulares e a aplicação de multa nos casos em que a prestação de contas não é apresentada no prazo regular, conforme registrado nos arts. 209, §3º e 4º, e 268, inc. I, in verbis (grifos nossos) :
Art. 209. O Tribunal julgará as contas irregulares quando evidenciada qualquer das seguintes ocorrências:
I - omissão no dever de prestar contas;
§ 3º Contas que não consigam demonstrar por outros meios a boa e regular aplicação dos recursos poderão ser julgadas irregulares, nos termos do inciso II do caput, sem prejuízo da imputação de débito.
§ 4º Citado o responsável pela omissão de que trata o inciso I, bem como instado a justificar essa omissão, a apresentação posterior das contas, sem justificativa para a falta, não elidirá a respectiva irregularidade, podendo o débito ser afastado caso a documentação comprobatória das despesas esteja de acordo com as normas legais e regulamentares e demonstre a boa e regular aplicação dos recursos, sem prejuízo de aplicação da multa prevista no inciso I do art. 268.
Art. 268. O Tribunal poderá aplicar multa, nos termos do caput do art. 58 da Lei nº 8.443, de 1992, atualizada na forma prescrita no §1º deste artigo, aos responsáveis por contas e atos adiante indicados, observada a seguinte gradação:
I - contas julgadas irregulares, não havendo débito, mas comprovada qualquer das ocorrências previstas nos incisos I, II e III do caput do art. 209, no valor compreendido entre cinco e cem por cento do montante definido no caput deste artigo;
38.	Saliente-se que esses dispositivos do RITCU estão em consonância com o previsto na Lei Orgânica do TCU (Lei 8.443/1992) , arts. 16, inc. III, alínea 'a', 19, parágrafo único, e 58, inc. I.
39.	Dessa forma, a Lei Orgânica do TCU define como irregularidade grave a omissão na prestação de contas e determina, se for o caso, a aplicação de multa. Em outras palavras, ao aprovar essa lei, o legislador inseriu no ordenamento jurídico que a omissão na prestação de contas deve levar ao julgamento das contas pela irregularidade, quando caracterizada temporalmente a omissão.
40.	O RITCU disciplinou em que momento a omissão (não cumprimento do prazo previsto para apresentação da prestação de contas) passa a configurar irregularidade com aplicação de multa, admitindo o afastamento dessa irregularidade somente se apresentada justificativa para o atraso.
41.	O TCU entende, conforme art. 209, §4º, do RITCU, que a data limite que torna a omissão passível de julgamento pela irregularidade, inerente ao não cumprimento do prazo previsto para apresentação da prestação de contas, é a da citação/audiência do responsável. Nesse contexto, somente é afastada essa irregularidade se a defesa lograr justificar, de forma satisfatória, o atraso para o não cumprimento da apresentação das contas dentro do prazo fixado.
42.	Nesse sentido, vasta jurisprudência do TCU, ao longo do tempo, corrobora a análise apresentada até aqui, como se observa nos seguintes exemplos:
A apresentação extemporânea da prestação de contas, sem atenuantes que justifiquem o atraso, porém com elementos que comprovem a boa e regular aplicação dos recursos, permite a exclusão do débito, mas não elide a omissão inicial, cabendo o julgamento pela irregularidade das contas com aplicação de multa. (Acórdão 1217/2019-TCU-Plenário-Relator Walton Alencar Rodrigues) 
A apresentação intempestiva de documentação comprovando a boa e regular aplicação dos recursos financeiros recebidos da União elide o débito, mas não afasta a omissão inicial do gestor, ensejando a irregularidade das contas com a aplicação de multa ao responsável. (Acórdão 4838/2017-TCU-Segunda Câmara-Relator Marcos Bemquerer) 
A apresentação intempestiva das contas poderá elidir o débito em face da comprovação da aplicação regular dos recursos. Todavia, ela não sana a irregularidade inicial do gestor  (omissão de prestar contas dos recursos recebidos) . (Acórdão 4887/2015-TCU-Primeira Câmara-Relator Benjamin Zymler) 
A apresentação intempestiva dos elementos que comprovam a aplicação regular de recursos de convênio não sana a omissão no dever de prestar contas. Nesse caso, o débito é afastado, mas a omissão continua a representar falta grave, ensejando a irregularidade das contas do gestor, com incidência de multa. (Acórdão 7402/2011-TCU-Primeira Câmara-Relator Marcos Bemquerer) 
A intempestiva apresentação de documentos comprobatórios da aplicação dos recursos na finalidade do convênio, necessariamente integrantes da prestação de contas, pode elidir o débito, se comprovada a sua regular aplicação, mas não sana a grave irregularidade inicial, caracterizada pela omissão, e implica o julgamento pela irregularidade das contas e a aplicação de multa ao gestor. (Acórdão 6273/2010-TCU-Primeira Câmara-Relator Walton Alencar Rodrigues) 
A omissão na prestação de contas é causa suficiente para decretação da irregularidade das contas e aplicação de multa. A simples apresentação intempestiva e forçada de documentos de despesas tem natureza de prova desconstitutiva do débito, quando houver, mas não da omissão consumada. (Acórdão 560/2008-TCU-Primeira Câmara-Relator Augusto Nardes) 
A apresentação intempestiva de documentos integrantes da prestação de contas, pode elidir o débito, no caso de comprovada aplicação regular dos recursos, mas não sana a omissão inicial do gestor, e importa no julgamento pela irregularidade das contas e aplicação de multa. (Acórdão 1349/2006-TCU-Segunda Câmara-Relator Ubiratan Aguiar) 
A apresentação intempestiva de contas, que poderia ser relevada por meio do julgamento pela regularidade com ressalvas, é aquela em que o gestor não cumpre o prazo previsto para apresentação das contas, porém o faz espontaneamente. Aqueles que deixam de prestar contas e só o fazem quando instados a tal, não são intempestivos, mas omissos, sendo as contas irregulares. (Acórdão 1678/2005-TCU-Primeira Câmara-Relator Marcos Vinicios Vilaça.) 
43.	Essa posição majoritária do Tribunal está muito bem explicitada e fundamentada no voto revisor do Ministro Walton Alencar Rodrigues que foi acatado na deliberação do Acórdão 1217/2019-TCU-Plenário, cujo excerto, transcreve-se: 
Trata-se de processo de tomada de contas especial, instaurada contra gestor de recursos públicos federais, que se omitiu no dever de prestar contas.
O julgamento pela irregularidade das contas de gestor, que não as apresentou no tempo e no modo exigidos pela lei, decorre diretamente de expresso comando legal, materializado no art. 16, III, a da Lei 8.443/92.
Veja-se que a irregularidade decorre de literal interpretação da norma jurídica e não de exegese evolutiva, adotada por esta Corte, por razões de conveniência. A propósito, eis os termos da Lei 8.443/92, in verbis:
'Art. 16. As contas serão julgadas: ...
III - irregulares, quando comprovada qualquer das seguintes ocorrências:
Omissão no dever de prestar contas; ...'
A questão da omissão na prestação de contas e dos seus efeitos não é nova, tendo já o Tribunal a enfrentado, em diversas ocasiões, prevalecendo o entendimento esposado pela norma no sentido dos julgamentos pela irregularidade das contas.
Além disso, a elisão do débito, mediante a apresentação da prestação de contas, após a atuação deste Tribunal, não sana a irregularidade decorrente da omissão do gestor no dever de prestar contas. Esse excepcional efeito poderia advir da apresentação de fundamentadas, aceitáveis e pertinentes justificativas para o atraso, como seria o caso de furacões, enchentes e outros acidentes naturais.
O E. Ministro Carlos Átila, no voto proferido no Acórdão 327/1995-TCU-Primeira Câmara, já defendia a tese de que a omissão no dever de prestar contas, por si só, constitui razão bastante para o julgamento pela irregularidade, por configurar grave infração à norma legal.
Da mesma forma, o E. Ministro Adhemar Ghisi, no voto proferido no Acórdão 208/1996-TCU-Segunda Câmara, quando considerou que solução diversa equivaleria a transformar esta Corte de Contas em espécie de órgão cobrador de contas, ao invés de julgador, como, obviamente, é o seu papel constitucional.
A propósito, não houve nenhuma modificação, no quadro legal, que justificasse a alteração de entendimento, a partir de nova exegese da legislação em vigor, consolidada no Estatuto do Tribunal de Contas da União, a Lei 8.443/92.
O administrador público que, após assinar convênios, acordos, ou ajustes públicos, comprometendo-se a prestar contas dos recursos recebidos, no prazo nele determinado, e não as presta, no devido tempo, viola o princípio constitucional do dever de prestar contas, insculpido dentre os princípios constitucionais sensíveis, ou seja, dentre os que autorizam a União intervir nos Estados e os Estados nos Municípios (art. 34, VII, d; 35, II, da CF) .
O parágrafo único do art. 70, da Constituição Federal, expressamente determina a prestação de contas de qualquer pessoa física ou jurídica, pública ou privada, que utilize, arrecade, guarde, gerencie ou administre dinheiros, bens e valores públicos ou pelos quais a União responda, ou que, em nome desta, assuma obrigações de natureza pecuniária.
No âmbito infraconstitucional, o art. 1º, inciso VII, do Decreto-Lei 201/67, define como infração penal o descumprimento de tal dever:
'Art. 1º. São crimes de responsabilidade dos prefeitos municipais, sujeito ao julgamento do Poder Judiciário, independentemente do pronunciamento da Câmara de Vereadores: (...) 
VII - deixar de prestar contas no devido tempo, ao órgão competente, da aplicação de recursos, empréstimos, subvenções ou auxílios internos e externos, recebidos a qualquer título;'
A norma incriminadora possui o elemento objetivo 'no devido tempo', o que significa dizer que não exclui o crime de omissão no dever de prestar contas o fato de prestá-las intempestivamente, após cobrança do órgão de controle. Se o administrador não prestar contas, no prazo acordado, nos termos do convênio, estará omisso no dever de prestar contas e terá as contas julgadas irregulares. Tanto faz se tiver o administrador desviado a totalidade dos recursos ou se os tiver aplicado regularmente. A única diferença das duas situações seria a existência, ou não, de débito. A norma penal é expressa ao fazer referência ao tempo em que deveria ter sido realizada a prestação de contas, sob pena de configurar omissão, mesmo que posteriormente o responsável venha a prestá-las.
Desta forma, mesmo que possível ao gestor apresentar as contas em fase posterior a que se encontra o processo, não teria êxito em elidir a irregularidade da omissão, que é penalmente relevante na configuração do tipo do crime de responsabilidade.
Ao julgar o Recurso Especial 140.729-GO, a 5ª Turma do E. Superior Tribunal de Justiça entendeu que há justa causa para a ação penal na conduta típica do prefeito municipal que se omite em prestar contas ao órgão competente, nos prazos e condições fixados em lei, a teor do que dispõe o art. 1º, inc. VI, do Decreto-lei 201/67. Da mesma forma, o RE
142.167-GO também se referiu ao elemento temporal, no caso de prefeito 'que deixa de prestar contas de sua administração no prazo legal'.
No âmbito do TCU, o legislador ordinário relacionou expressamente o simples fato da omissão no dever de prestar contas como causa suficiente para o julgamento das contas como irregulares (Lei 8.443/92, art. 16, III, 'a') 
[...]
A única forma de afastar o débito do gestor inicialmente omisso decorre da regularidade dos gastos, fato que, por si só, não afasta a irregularidade proveniente da omissão. Essa exatamente a hipótese a que se refere o parágrafo único do artigo 19 da Lei Orgânica do TCU, ao citar a alínea 'a' e prever a possibilidade de o responsável ter suas contas julgadas irregulares, por omissão, sem débito.
Por força do texto legal, devidamente regulamentado por meio do § 4º do artigo 209 do Regimento Interno do TCU, a comprovação intempestiva da regularidade dos dispêndios, com o correspondente afastamento do débito, só pode resultar no julgamento pela regularidade das contas, quando a omissão é plenamente justificada.
A tese contrária, no sentido de que a posterior comprovação de regularidade de gastos tem o condão de afastar a omissão, sem a apresentação de justificativas verossímeis e aceitas, torna inútil ou inaplicável a hipótese prevista na lei.
É evidente que uma disposição legal não deve ser interpretada de modo que se torne inaplicável.
Não deve prosperar o entendimento de que a alínea 'a' do inciso III do artigo 16 não seria aplicável a casos semelhantes ao que ora se discute, porque a lei, como demonstrado, já tratou da questão.
Assim, a lei faculta ao gestor omisso a comprovação da regularidade da aplicação dos recursos, com o objetivo de afastar-lhe a imputação de débito, sem, contudo, afastar a irregularidade decorrente da omissão, a menos que esta seja suficientemente justificada.
Esse entendimento é o único em consonância com todas as referências legais anteriormente citadas, que enfatizam não só o dever constitucional de prestar contas do bom uso dos recursos públicos geridos, mas, também, a importância de essa obrigação ocorrer no prazo e na forma devidas, sob pena de comprometer e até mesmo impedir o controle a cargo dos órgãos concedentes e dos órgãos de controle interno e externo.
Tal comprometimento, no âmbito deste Tribunal, percebe-se nos inúmeros casos em que a prestação de contas é realizada de forma extemporânea, após longa omissão dos responsáveis, ocasiões em que, salvo raríssimas exceções, há certa condescendência na análise de documentos apresentados a título de prestação de contas, quando, na verdade, tal análise deveria ser extremamente criteriosa, afastando a regularidade da despesa, cujo aproveitamento pela sociedade não restasse comprovado.
A redação atual do Regimento Interno do TCU veio disciplinar a possibilidade de o gestor justificar sua omissão, com a consequente possibilidade de o gestor lograr sanar o débito e a omissão, o que conduziria à regularidade das contas.
[...]
Veja-se que a nova redação, agora albergada no § 4º, do art. 209 do RI/TCU, menciona a necessidade de que o gestor seja instado a justificar sua omissão, deixando assente que a apresentação intempestiva das contas, desacompanhadas das devidas justificativas, não afasta a irregularidade.
'§ 4º Citado o responsável pela omissão de que trata o inciso I, bem como instado a justificar essa omissão, a apresentação posterior das contas, sem justificativa para a falta, não elidirá a respectiva irregularidade, podendo o débito ser afastado caso a documentação comprobatória das despesas esteja de acordo com as normas legais e ser afastado caso a documentação comprobatória das despesas esteja de acordo com as normas legais e regulamentares e demonstre a boa e regular aplicação dos recursos, sem prejuízo de aplicação da multa prevista no inciso I do art. 268.'
O disposto na norma transcrita guarda perfeita compatibilidade com as hipóteses legais contidas na Lei Orgânica do TCU e constitui redação mais consentânea com a jurisprudência vigente. O gestor omisso somente poderá ter suas contas julgadas sem débito se, evidentemente, vier a prestá-las, após configurada a omissão e ser instado pelo Tribunal a fazê-lo, e lograr comprovar a correta aplicação dos recursos públicos.
Mas a comprovação do correto emprego das verbas federais não implica a regularidade das contas, uma vez que permanece a irregularidade da omissão. Nesses casos a lei prevê a hipótese de incidência expressa e obrigatória do julgamento pela irregularidade das contas do gestor omisso, mas sem débito.
A tese contrária implica tornar necessariamente ineficaz e sem aplicação comando legal expresso, vigente e absolutamente conforme a Constituição, enfraquecendo as normas legais e as normas expressas, constantes do convênio, assinado pelos responsáveis que, deliberadamente, optam por descumprir os prazos.
O Regimento Interno, de forma razoável, permite afastar a irregularidade das contas em caso de omissão apenas se o gestor justificar devidamente a falta cometida, ou seja, demonstrar, de forma cabal, a impossibilidade de ter prestado suas contas tempestivamente.
[...]
Por essas razões, com as devidas vênias, não há fundamento para alteração de entendimento consolidado, no sentido de apenar o gestor omisso somente com a aplicação da multa do artigo 58, II, da Lei Orgânica do TCU, julgando suas contas regulares com ressalva.
Considerando o exposto e em consonância com o Ministério Público junto ao TCU, manifesto-me pela irregularidade das contas de [responsável 1] e de [responsável 2], aplicando-lhes a multa prevista no artigo 58 da Lei 8.443/1992.
44.	No presente caso, está caracterizada a omissão, uma vez que o prazo para prestar contas expirou em 2/12/2016 (peça 15, p. 1) , o ofício de citação e audiência foi recebido no endereço do responsável em 11/2/2019 (peça 29) e a apresentação da prestação de contas ocorreu em 16/2/2019 (peça 33, p. 3) .
45.	A omissão inicial no dever de prestar contas, irregularidade cuja responsabilidade recai sobre o Sr. Leonardo Barroso Coutinho, movimentou desnecessariamente a máquina administrativa, despendendo recursos humanos e materiais no âmbito do FNDE, da Controladoria-Geral da União e do Tribunal de Contas da União.
46.	Sobre o assunto, oportuno mencionar excerto do Voto do Exmo. Ministro Raimundo Carreiro, condutor do Acórdão 4460/2011-TCU-Segunda Câmara, in verbis:
13. Logo, na medida em que sua omissão ensejou a movimentação de toda a máquina administrativa no âmbito interno e externo, imperioso que seja apenada, pois constitui conduta grave, além de violar a Constituição Federal, a Lei nº 8.443/92 e o próprio convênio que geriu.
14. Por este motivo, em que pese elidido esteja o débito, impõe-se o julgamento pela irregularidade das contas e a aplicação de multa.
47. 	Dessa forma, como, no caso concreto, o Sr. Leonardo Barroso Coutinho não apresentou justificativa suficiente para afastar a irregularidade referente ao não cumprimento do prazo estipulado para apresentação da prestação de contas e, cumulativamente, veio a apresentar a prestação de contas somente após instado pelo TCU, não resta outro encaminhamento senão propor o julgamento de suas contas pela irregularidade com aplicação de multa.
Prescrição da Pretensão Punitiva
48.	Vale ressaltar que a pretensão punitiva do TCU, conforme Acórdão 1441/2016-TCU-Plenário, Relator Benjamin Zymler, que uniformizou a jurisprudência acerca dessa questão, subordinase ao prazo geral de prescrição indicado no art. 205 do Código Civil, que é de dez anos, contado da data de ocorrência da irregularidade sancionada, nos termos do art. 189 do Código Civil, sendo este prazo interrompido pelo ato que ordenar a citação, a audiência ou a oitiva do responsável.
49.	No caso em exame, não ocorreu a prescrição, uma vez que a irregularidade sancionada ocorreu em 2/12/2016 (peça 15, p. 1) e o ato de ordenação da citação ocorreu em 21/11/2018 (peça 23) .
CONCLUSÃO
50.	Em face da comprovação da boa e regular aplicação dos recursos públicos repassados ao município de Caxias/MA no âmbito do Projovem Urbano/2014, deve-se afastar o débito inicialmente imputado ao Sr. Leonardo Barroso Coutinho.
51.	Não obstante, considerando que a documentação intempestiva da prestação de contas foi apresentada em 16/2/2019 (peça 33, p. 3) , portanto depois do recebimento do ofício de citação e audiência (peça 39) , as contas do Sr. Leonardo Barroso Coutinho devem ser julgadas irregulares, cabendo, ainda, em face da gravidade da conduta (omissão no dever de prestar contas) , a aplicação da multa prevista no art. 58, inciso I, da referida Lei 8.443/1992, uma vez, a despeito da documentação encaminhada intempestivamente após a realização de citação e audiência, persiste a omissão no dever de prestar contas no tempo devido.
PROPOSTA DE ENCAMINHAMENTO
52.	Diante do exposto, submetem-se os autos à consideração superior, propondo:
a) rejeitar as razões de justificativa apresentadas pelo Sr. Leonardo Barroso Coutinho (CPF XXX.726.853-XX) , prefeito municipal de Caxias/MA na gestão 2013-2016;
b) com fulcro nos arts. 1º, inciso I, 16, inciso III, alínea 'b', da Lei 8.443/1992, c/c o art. 23, inciso III, da mesma lei, e nos arts. 1º, inciso I, 209, inciso II, e 214, inciso III, do Regimento Interno julgar irregulares as contas do Sr. Leonardo Barroso Coutinho (CPF XXX.726.853-XX) , prefeito municipal de Caxias/MA na gestão 2013-2016;
c) aplicar ao Sr. Leonardo Barroso Coutinho (CPF XXX.726.853-XX) , prefeito municipal de Caxias/MA na gestão 2013-2016, a multa prevista no art. 58, inciso I, da Lei 8.443/1992, fixando-lhe o prazo de quinze dias, a contar da notificação, para comprovar perante o Tribunal (art. 214, inciso III, alínea 'a', do Regimento Interno) , o recolhimento da dívida aos cofres do Tesouro Nacional, atualizada monetariamente desde a data do acórdão até a do efetivo recolhimento, se for paga após o vencimento, na forma da legislação em vigor;
d) autorizar, desde logo, nos termos do art. 28, inciso II, da Lei 8.443/1992, a cobrança judicial da dívida, caso não atendida a notificação;
e) 	autorizar, caso solicitado, o pagamento da dívida do responsável em até 36 parcelas mensais e consecutivas, nos termos do art. 217 do Regimento Interno, fixando-lhe o prazo de quinze dias, a contar do recebimento da notificação, para comprovarem perante o Tribunal o recolhimento da primeira parcela, e de trinta dias, a contar da parcela anterior, para comprovarem os recolhimentos das demais parcelas, devendo incidir sobre cada valor mensal, atualizado monetariamente, os juros de mora devidos, na forma prevista na legislação em vigor;
f) alertar o responsável de que a falta de comprovação do recolhimento de qualquer parcela importará o vencimento antecipado do saldo devedor, nos termos do art. 217, § 2º, do Regimento Interno deste Tribunal;	
g) enviar cópia do acórdão que vier a ser proferido ao fundo nacional de desenvolvimento da educação e ao responsável, para ciência, informando que a deliberação, acompanhada do relatório e do voto que a fundamentam, está disponível para a consulta no endereço www.tcu.gov.br/acordaos, além de esclarecer que, caso requerido, o TCU poderá fornecer sem custos as correspondentes cópias, de forma impressa;
h) encaminhar cópia da deliberação que vier a ser proferida ao Procurador-Chefe da Procuradoria da República no Estado do Maranhão, nos termos do art. 209, § 7º, do Regimento Interno do TCU, para adoção das medidas que entender cabíveis, informando-lhe que o inteiro teor da deliberação pode ser consultado no endereço http://www.tcu.gov.br/acordaos."
É o Relatório.

James Lobo de Oliveira Lima (6679/OAB-MA), representando Leonardo Barroso Coutinho.

Procurador Rodrigo Medeiros de Lima.

TOMADA DE CONTAS ESPECIAL. FNDE. OMISSÃO NO DEVER DE PRESTAR CONTAS DOS RECURSOS RECEBIDOS POR FORÇA DO PROJOVEM URBANO, NO EXERCÍCIO DE 2014. CITAÇÃO E AUDIÊNCIA DO EX-PREFEITO. COMPROVAÇÃO DA APLICAÇÃO DOS RECURSOS. REJEIÇÃO DAS RAZÕES DE JUSTIFICATIVAS EM VISTA DA PRESTAÇÃO DE CONTAS INTEMPESTIVA. CONTAS IRREGULARES. MULTA DO ART. 58, INCISO I, DA LEI 8.443/1992.

TOMADA DE CONTAS ESPECIAL (TCE)

Secretaria de Controle Externo de Tomada de Contas Especial (SecexTCE).

Cuidam os autos de Tomada de Contas Especial instaurada pelo Fundo Nacional de Desenvolvimento da Educação (FNDE) , em desfavor do Sr. Leonardo Barroso Coutinho, Prefeito Municipal de Caxias/MA na gestão 2013-2016, em razão da omissão no dever de prestar contas dos recursos recebidos por força do Programa Nacional de Inclusão de Jovens (Projovem Urbano) , no exercício de 2014.
Os recursos repassados pelo FNDE ao Município de Caxias/MA, no âmbito do Projovem Urbano, exercício 2014, totalizaram R$ 270.110,00 (peça 3) .
No âmbito do TCU, a instrução inicial (peça 21) , elaborada pela Secretaria de Controle Externo de Tomada de Contas Especial (SecexTCE) , concluiu pela necessidade de realização de citação do Sr. Leonardo Barroso Coutinho por não demonstrar a boa e regular aplicação dos recursos federais recebidos e geridos, em face da omissão na prestação de contas. Adicionalmente, a SecexTCE promoveu a audiência do responsável pelo não cumprimento do prazo originalmente estipulado para prestação de contas.
Ato contínuo, o responsável, por meio de advogado devidamente constituído (peça 27) , apresentou defesa (peças 31-32) , informando que a prestação de contas fora apresentada ao FNDE em 16/2/2019 (peça 32, p. 3) , o que foi corroborado pela Autarquia em ofício encaminhado a este Tribunal (peça 33) .
Em vista disso, foi realizada diligência ao FNDE (peça 38) , requerendo o envio de cópia de nota técnica a ser expedida em face da documentação intempestiva apresentada a título de prestação de contas.
A Autarquia  manifestou-se pela insuficiência da documentação apresentada, uma vez que constavam no extrato bancário da conta específica do programa pagamentos que não foram declarados no demonstrativo da receita e da despesa, não sendo possível estabelecer o nexo da execução financeira nem atestar a boa e regular aplicação dos recursos no objeto do programa.
Em análise à documentação apresentada, a SecexTCE concluiu que o débito seria de R$ 109.145,86. Além disso, a unidade técnica constatou que R$ 94.077,95 foram transferidos para outras contas de titularidade da Prefeitura.
Tendo em vista a redução do valor do débito sugerida pelo FNDE, bem como a constatação de pagamentos no extrato bancário que não foram declarados no demonstrativo da receita e da despesa (elemento novo nos autos) , a SecexTCE concluiu pela realização de nova citação do Sr. Leonardo Barroso Coutinho, para que o responsável apresentasse alegações de defesa pelas irregularidades apontadas ou recolhesse o débito a ele ora imputado (peça 48) .
Em sua nova manifestação (peças 54-58) , o defendente alegou, em síntese, que:
o Ministério da Educação atestou o cumprimento do objeto do Projovem Urbano/2014 no Município de Caxias/MA, tendo seus objetivos sido plenamente atingidos e os recursos sido efetivamente aplicados nos fins do programa, uma vez que foram despendidos com pagamento de INSS e diárias decorrentes da contratação de professores;
as ordens bancárias da conta do Projovem Urbano para outra conta de titularidade do Município de Caxias/MA ocorreram para que o pagamento de INSS e diárias relativos à contratação de professores fosse realizado; e
não deveria ser aplicada multa em decorrência da omissão inicial, já que, apesar de, devido à indisponibilidade do SiGPC, ter sido impossibilitado de prestar contas no prazo estabelecido, disponibilizou a documentação necessária ao seu sucessor quando deixou o cargo de prefeito municipal.
Após reanálise do feito, em sua derradeira instrução (peças 60 a 62) , a SecexTCE concluiu por afastar o débito em relação ao responsável, confirmando a boa e regular aplicação dos recursos públicos repassados ao Município de Caxias/MA no âmbito do Projovem Urbano/2014. Quanto ao descumprimento do prazo para a apresentação da prestação de contas, a unidade técnica do TCU propôs rejeitar as razões de justificativa do ex-Prefeito e aplicar-lhe a multa prevista no art. 58, inc. I, da Lei 8.443/1992.
O Ministério Público junto ao TCU avalizou essa proposta (peça 63) .
Acolho o encaminhamento proposto pela unidade técnica, a qual teve a anuência do representante do Parquet especial, cuja análise adoto como parte das minhas razões de decidir.
De fato, o Ministério da Educação atestou o cumprimento do objeto do Projovem Urbano/2014 no Município de Caxias/MA, porém não era possível saber a destinação dos recursos que haviam sido transferidos para outras contas de titularidade da Prefeitura, razão pela qual foi realizada uma segunda citação do responsável.
No entanto, em virtude da documentação acostada aos autos pelo ex-gestor, a unidade técnica avaliou que apesar de os recursos haverem sido transferidos para outras contas de titularidade da Prefeitura (Banco do Brasil, Agência Bancária 0124, Conta Corrente 1246-7 e Conta Corrente 5848-3) , as ordens bancárias, em conjunto com os demais documentos apresentados, comprovam que os recursos transferidos para essas contas foram utilizados no pagamento do INSS dos contratados do programa, em conformidade com o art. 12 da Resolução CD/FNDE 8/2014.
Assim, não subsiste o débito imputável ao responsável. Todavia, permanece a irregularidade quanto ao prazo para prestar contas, uma vez que este expirou em 2/12/2016 (peça 15, p. 1) . Por sua vez, o ofício de citação e audiência foi recebido no endereço do responsável em 11/2/2019 (peça 29) e a apresentação da prestação de contas ocorreu em 16/2/2019 (peça 33, p. 3) .
Portanto, verifica-se que transcorreram mais de dois anos entre o prazo estipulado e a citação, período em que o responsável, ainda que não fosse mais prefeito do município, poderia ter apresentado a referida documentação ao FNDE.
Ressalte-se que o responsável foi notificado da omissão pelo FNDE em 27/12/2016 (peça 7, p. 1) , mas, conforme item 10 do Relatório de TCE 173/2018 - DIREC/COTCE/CGAPC/DIFIN-FNDE/MEC (peça 15, p. 3) , não apresentou nenhuma justificativa à Autarquia, permanecendo silente até a citação por parte deste Tribunal.
Dessa maneira, considerando que o Sr. Leonardo Barroso Coutinho não apresentou justificativa suficiente para afastar a irregularidade referente ao não cumprimento do prazo estipulado para apresentação da prestação de contas e, cumulativamente, veio a apresentar a prestação de contas somente após instado pelo TCU, não resta outro encaminhamento senão propor o julgamento de suas contas pela irregularidade com aplicação da multa prevista no art. 58, inciso I, da Lei 8.443/1992.
Por fim, deixo de acolher a proposta da unidade instrutiva de autorizar o parcelamento das dívidas, por entender que essa medida somente deve ser adotada mediante solicitação das partes.
Ante o exposto, manifesto-me por que o Tribunal aprove o Acórdão que ora submeto à deliberação deste Colegiado.
TCU, Sala das Sessões, em 15 de fevereiro de 2022. 
AUGUSTO SHERMAN CAVALCANTI 
Relator